臺灣臺北地方法院民事判決　八十九年度再易字第二○號
　　再審　原告　泰淵營造股份有限公司
　　法定代理人　莊樹發
　　再審　被告　甲○○
右當事人間請求給付貨款事件，再審原告對於本院臺北簡易庭民國八十八年四月十四
日所為八十八年度北簡字第二二００號第一審暨本院八十九年三月十七日所為八十八
年度簡上字第三六一號第二審確定判決提起再審之訴，本院判決如左：
    主      文
再審之訴駁回。
再審訴訟費用由再審原告負擔。
    事      實
甲、再審原告方面：
一、聲明：
  （一）本院八十八年度北簡字第二二００號第一審暨本院八十八年度簡上第三六一
        號第二審確定確定判決均廢棄。
  （二）就前開廢棄部分，再審被告於前訴訟程序之訴及假執行之聲請均駁回。
  （三）再審被告應給付再審原告新台幣二十五萬零三百九十四元，及自九十年七月
        二十日起至清償日止，按年息百分之五計算之利息。
二、陳述：
  （一）按適用法規顯有錯誤者，得以再審之訴對於確定終局判決聲明不服，民事訴
        訟法第四百九十六條第一項第一款定有明定，所謂「適用法規顯有錯誤」，
        不但指積極的適用法規顯有錯誤，即消極的不適用法規顯然影響裁判者，亦
        包括在內（大法官會議釋字第一七七號解釋參照）。
  （二）查本件鈞院八十八年度簡上字第三六一號確定判決有下列適用法規顯有錯誤
        之再審理由：
    １、原確定判決謂「現今工程界係由出賣人交付建材後方檢具統一發票向買受人
        請領款項之習慣，應認本件再審被告得向再審原告行使給付貨款之請求權，
        應自統一發票上所載八十五年十二月十日起算」云云，按習慣法之成立，須
        以多年慣行之事實及普通一般人之確信心為基礎（最高法院十七年上字第六
        一三號判例），姑不論原確定判決認定工程界有該項習慣之依據未據其說明
        ，已有判決不備理由之違法，依民法第一條規定，民事，法律所未規定者，
        始得依習慣，而民法第三百十五條既已規定「清償期，除法律另有規定，或
        契約另有訂定，或不能依債之性質或其他情形決定者外，債權人得隨時請求
        清償」，是「債權未定清償期者，其請求權自債權成立時即可行使，依民法
        第一百二十八條規定，其消滅時效應自債權成立時起算」（最高法院二十八
        年上字第一七六０號判例參照）。本件再審被告所主張之價金給付請求權法
        律既未另有規定清償期，再審被告亦未主張契約另有訂定，故其請求權應自
        買賣契約成立時即可行使，亦即消滅時效應應自買賣契約成立時即八十五年
        八月底起算，而於八十七年八月底完成，再審被告於八十七年十二月二十八
        日始為請求，顯不生中斷效力。詎原確定判決竟謂應自統一發票上所載八十
        五年十二月十日起算，顯有不適用民法第三百十五條及最高法院二十八年上
        字第一七六０號判例之錯誤，而顯然影響判決結果。若依原確定判決見解，
        再審被告得於契約成立時、交付建材時、或交付建材後數個月、甚至數年、
        數十年、數百年再開立統一發票請款，使請求權之消滅時效應自何時起算，
        完全由再審被告決定，完全不合邏輯概念及時效之意思。
    ２、按民法第一百六十七條規定「代理權係以法律行為授與者，其授與應向代理
        人或向代理人對之為代理行為之第三人，以意思表示為之」。原確定判決竟
        未審究再審原告是否有向林金鐘或再審被告授與林金鐘代理權之意思表示，
        徒以證人林秀娥證述「有關系爭工程現場之工地所有事宜以及請領工程款等
        事務，均由林金鐘以再審原告之代理人身分為之，故林金鐘出示與人名片上
        亦表明其為再審原告之人員」，即認林金鐘就再審原告與西門國小之系爭工
        程上，確為再審原告之代理人，適用民法第一百六十七條顯有錯誤。
    ３、復按民法第一百零三條規定「代理人於代理權限內，以本人名義所為之意思
        表示，直接對本人發生效力」，故代理人而為行為對本人是否發生效力，應
        視其行為是否在授權範圍內（最高法院二十年上字第一０九九號判例參照）
        。且「民法上所謂代理，係指本人以代理權授與他人，由他人代理本人為法
        律行為，該代理人之意思表示對本人發生效力而言，故必先有代理權之授與
        ，而後始有民法第一百零七條前段「代理權之限制或撤回，不得對抗善意第
        三人」規定之適用」（最高法院六十二年台上字第一０九九號判例參照）。
        本件原確定判決謂「有關系爭工程現場工地所有事宜以及請領工程款等事務
        ，均由林金鐘以再審原告代理人身分為之，故林金鐘出示與人名片上亦表明
        其為再審原告之一員」，姑不論其認定是否確實，縱認有關系爭工地現場工
        地所有事宜以及請領工程款等事務，均由林金鐘以再審原告代理人身分為之
        ，惟再審原告與西門國小間既已有承攬關係存在，則再審原告與西門國小間
        應僅有履行義務及主張契約權利之問題而已，就履行契約而言，純屬事實問
        題，並無須以意思表示，故無代理問題；就主張契約權利而言，故須為意思
        表示，惟縱有授與林金鐘主張契約權利之代理權，其代理權應僅限於主張契
        約權利而不及於其他，此乃代理權限之問題，無關於代理權之限制，如何能
        謂林金鐘以再審原告名義向再審被告訂購系爭鋼筋建材為有權代理？又林金
        鐘代理再審原告與西門國小公證，其代理權限亦為辦理公證而已，並不及於
        其他，亦不得因此即認林金鐘以再審原告名義向再審被告訂購系爭鋼筋建材
        為有權代理，至於林金鐘交付再審被告之統一發票，再審原告憑供扣抵營業
        稅之可能原因甚多，亦不能因此即謂林金鐘為再審原告之代理人。綜上原確
        定判決適用法規顯有錯誤，為此提起再審之訴。
  （三）因再審被告業以系爭確定判決向台灣新竹地方法院聲請強制執行，並於九十
        年七月二十日分配二十五萬零三百九十四元，依民法第一百七十九條規定，
        再審被告應將分配款返還再審原告。
乙、被告方面：未為任何聲明及陳述。
丙、本院依職權調閱本院八十八年度北簡字第二二○○號及八十八年度簡上字第三六
    一號民事卷。
    理      由
一、按再審之訴，顯無理由者，得不經言詞辯論，以判決駁回之，民事訴訟法第五百
    零二條第二項定有明文。次按民事訴訟法第四百九十六條第一項第一款所謂適用
    法規顯有錯誤，係指確定裁判為確定事實而適用法律，或就所確定之事實而為法
    律上之判斷，有適用法規顯有錯誤之情形而言，至於單純認定事實錯誤，則與適
    用法規顯有錯誤之情形有間，最高法院八十五年台聲字第二五五號判例著有明文
    。
二、再審原告提起本件再審之訴無非以：原確定判決認１、「現今工程界係由出賣人
    交付建材後方檢具統一發票向買受人請領款項之習慣，應認本件再審被告得向再
    審原告行使給付貨款之請求權，應自統一發票上所載八十五年十二月十日起算」
    、「消滅時效應自統一發票上所載八十五年十二月十日起算」等情為據，惟工程
    界未有該項習慣及請求權應自買賣契約成立時起算云云。２、原確定判決未審究
    再審原告是否有向林金鐘或再審被告授與林金鐘代理權之意思表示，徒以證人林
    秀娥證述，即認林金鐘為再審原告之代理人。３、原確定判決謂「有關系爭工程
    現場工地所有事宜以及請領工程款等事務，均由林金鐘以再審原告代理人身分為
    之，故林金鐘出示與人名片上亦表明其為再審原告之一員」，惟再審原告與西門
    國小間既已有承攬關係存在，如何能謂林金鐘以再審原告名義向再審被告訂購系
    爭鋼筋建材為有權代理？然查：再審原告指摘原確定判決違背法令之上述理由均
    屬法院依職權認定事實之問題，縱如再審原告認為原確定判決對「斟酌有無此項
    習慣」、「請求權之消滅時效起算時點」、「代理權之有無」等認定錯誤，均屬
    單純事實認定錯誤問題，與適用法規顯有錯誤之情形有間。揆諸前開說明，再審
    原告之主張即屬顯無理由，爰不經言詞辯論以判決駁回。
三、據上論結，本件再審原告之訴顯無理由，依民事訴訟法第五百零二條第二項、第
    七十八條，判決如主文。
中      　華    　　民  　  　國    九十一  　年　　四   　月　   四　　日
　　　　　　　　　　　　　　　　　　　　 民事第五庭審判長法官　王碧芳
　　　　　　　　　　　　　　　　　　　　　　　　　 法　　　官　賴泱樺
                                                   法　　　官　薛中興
右為正本係照原本作成。
本判決不得上訴。
中　　　　華　　　　民　　　　國　　九十一　　年　　四 　　月　　 九　　日
　　　　　　　　　　　　　　　　　　　　　　　　　　書　記　官　王宜玲
